【裁判字號】    95,台上,7038
【裁判日期】    951221
【裁判案由】    違反藥事法
【裁判全文】
最高法院刑事判決            九十五年度台上字第七０三八號
上  訴  人  甲○○
選任辯護人  李永然律師
上列上訴人因違反藥事法案件，不服臺灣高等法院中華民國九十
五年七月十二日第二審更審判決（九十五年度上更(一)字第三一二
號，起訴案號：臺灣新竹地方法院檢察署九十年度偵字第二九七
七號、第三二五二號、第四四０六號、第五０九七號、第五二六
三號、第六四０一號、第六三二八號），提起上訴，本院判決如
下：
    主  文
原判決撤銷，發回臺灣高等法院。
    理  由
本件原判決認定：上訴人甲○○於民國八十、八十一年間，曾於
美商．默沙東藥廠擔任業務員，離職後自行從事西藥買賣。嗣與
妻林研妏及另三名股東共同在臺北市○○○路○段一二０巷五一
號一樓開設城北藥品有限公司（下稱城北公司），於八十三年九
月一日辦理公司設立登記，由林研妏任董事，主要從事西藥之買
賣、進出口等業務，該項主要業務嗣於八十八年八月二十日經臺
北市政府撤銷，惟上訴人仍繼續以該公司名義從事西藥買賣業務
，並自八十九年四月間起，基於未經中央衛生主管機關－行政院
衛生署核准擅自輸入、販賣禁藥之概括犯意及偽造、行使偽造私
文書之概括犯意，明知真實姓名、年籍不詳之大陸成年人士「徐
老闆」、年籍不詳之成年人「杜佳」、真實姓名、年籍不詳之大
陸成年人、真實姓名、年籍不詳之巴基斯坦、瑞士等地成年人及
真實姓名、年籍不詳之成年外國人士等所販賣之「脈優」（NORV
ASC）錠、「威而剛」（VIAGRA）、「波斯卡」（PROSCAR）錠、
「柔沛」（PROPECIA）、「岱密克龍」（ DIAMICRON）（以上係
「徐老闆」、「杜佳」所販賣）、「樂酸克」（ LOSEC）錠、「
普心寧」（PLENDIL）錠、「天諾敏」（TENORMIN）、ZESTRIL錠
藥品（以上係真實姓名、年籍不詳之大陸成年人所販賣）、ZEFF
IX錠、「熱威樂素」（ZOVIRAX)錠、「善胃得」（ZANTAC）錠等
藥品（以上係真實姓名、年籍不詳之巴基斯坦、瑞士等地成年人
所販賣）、MADOPAR 錠藥品（係真實姓名、年籍不詳之成年外國
人所販賣）等藥品，均屬未經我國中央衛生主管機關行政院衛生
署核准不得擅自輸入之藥品，竟向渠等購買後（藥品名稱及數量
均詳如原判決正本附表一所示），先透過大陸人士寄予姓名、年
籍不詳之「萬太太」，再轉寄至桃園南崁新航快遞公司後，由上
訴人或不知情之員工林瑞龍至該處領取，而未經我國中央衛生主
管機關核准擅自輸入上開藥品。上訴人復明知上開藥品係自香港
、中國大陸地區購得運送來臺灣地區之「散裝」藥品，均係未經
核准自行進口輸入臺灣地區之禁藥，渠為販賣該等藥品牟利，竟
委由不知情之臺南製版業者方清海製版，再委由設於臺北縣中和
市○○街二六巷五弄七號之豪美印刷事業有限公司（下稱豪美公
司），印製如原判決正本附表二所示用以包裝該等藥品之包裝盒
、說明書等印刷品，而偽造私文書（偽造之藥品名稱、藥品包裝
盒名稱、說明書及數量均詳如該附表二所示）。而該等包裝盒印
妥後，放置於陳延源新竹市○○街一三七巷十四弄十七號住處或
新竹市○○路○段三二０巷三號，繼而以城北公司名義，僱用不
知情之林瑞龍、楊武宏及非法菲律賓籍外勞ALONAPILLARDA PLOR
ES（上訴人、陳延源涉嫌違反就業服務法部分，業經原審判決確
定）在上開地點包裝未經核准擅自輸入臺灣地區之上開禁藥，復
由不知情之林瑞隆（業經臺灣新竹地方法院檢察署另為不起訴處
分）為送貨員，販售包裝好如原判決正本附表一所示之藥品予新
竹縣市、苗栗縣之新中興醫院、惠民醫院、祐生醫院、衛生所等
醫療院所、藥局或個人，而行使上開偽造之私文書，足以生損害
於如該附表一所示之原產製造公司。嗣於八十九年十二月間，上
訴人經人檢舉販售未經核准擅自輸入之禁藥，警方持搜索票前往
新竹市○○街一三七巷十四弄十七號搜索未獲後，上訴人乃將前
開禁藥放置、包裝處所移往新竹市○○路○段三二０巷三號，於
九十年二月間，因販售該等藥品之業務興盛，又僱用不知情之莊
佩玲（經臺灣新竹地方法院檢察署檢察官另為不起訴處分）為會
計，在新竹市○○○街一七二巷六號擔任城北公司會計，繼續販
售該等未經核准而擅自輸入之禁藥予新竹縣市、苗栗縣之醫療院
所、藥局。至九十年五月十日，經警調人員持搜索票前往新竹市
○○街一三七巷十四弄十七號、新竹市○○路○段三二０巷三號
搜索查扣如原判決正本附表一所示之禁藥及如附表二所示之包裝
盒、說明書等情。因將第一審科刑判決撤銷，改判仍依想像競合
犯，從一重論處上訴人連續輸入禁藥罪刑（處有期徒刑三年六月
，併科罰金新臺幣十萬元，罰金如易服勞役，以新臺幣九百元即
銀元三百元折算一日）；固非無見。
惟查：（一）藥事法第二十二條第二款前段所稱：「未經核准擅
自輸入之藥品」，依同法施行細則第六條規定，係指該藥品「未
曾由中央衛生主管機關依本法第三十九條規定核發輸入許可證者
」而言；又藥事法第三十九條第一項復規定：「製造、輸入藥品
，應將其成分、規格、性能、製法之要旨，檢驗規格與方法及有
關資料或證件，連同原文和中文標籤、原文和中文仿單及樣品，
並繳納費用，申請中央衛生主管機關查驗登記，經核准發給藥品
許可證後，始得製造或輸入」；而藥事法及其施行細則修正公布
前之藥物藥商管理法第十六條第二款、第三十五條及同法施行細
則第七條之規定，亦同。則藥品曾否經中央衛生主管機關核准輸
入，仍應視其成分、規格、性能、製法併同標籤、仿單及樣品等
項，與前所核發之輸入許可證是否相同為斷；非謂藥品一經核准
輸入，不問與該輸入許可證查驗登記之內容是否相同，即可逕認
嗣後未經核准而擅自輸入相同品名之藥品，均非藥事法第二十二
條第二款所指之禁藥。本院七十一年度第二十次刑事庭會議決議
：「藥物藥商管理法第十六條（即藥事法第二十二條）所稱之禁
藥，不以毒害藥品為限，其未經核准擅自輸入之藥品，亦屬禁藥
之一種。而凡經中央衛生主管機關核准輸入之藥品，即非禁藥。
以後其他藥商或非藥商輸入此種藥品，不能論以同法第七十二條
（即藥事法第八十二條）之輸入禁藥罪，其販賣、運送、寄藏、
轉讓、意圖販賣而陳列此種藥品者，亦不能依同法第七十三條（
即藥事法第八十三條）論罪」，亦係同此意旨。換言之，其他藥
商或非藥商輸入之藥品，必須與曾經中央衛生主管機關依藥事法
第三十九條規定核發輸入許可證之藥品內容相同者，始得依同法
施行細則第六條規定，認非禁藥；如其中有所不同，即非曾經中
央衛生主管機關核准輸入之藥品，倘有擅自製造、輸入、販賣、
供應、調劑、運送、寄藏、牙保、轉讓或意圖販賣而陳列者，仍
應分別依藥事法第八十二條、第八十三條之規定處罰。原判決既
認定：「如附表一（指原判決）所示之藥品係經中央衛生主管機
關核准在國內使用」；則原判決正本附表一所示藥品之成分、規
格、性能、製法併同標籤、仿單及樣品等項，與前所核發輸入許
可證所載之藥品內容，是否完全相同？若屬完全相同，何以仍堪
認係藥事法第二十二條第二款所稱禁藥？原判決未加調查、審認
，徒以：「上訴人未經中央衛生主管機關依藥事法第三十九條規
定核發許可證，即擅自輸入該等藥品」，遽認如原判決正本附表
一所示之藥品，均屬未經核准擅自輸入之禁藥，顯有判決適用法
則不當及應於審判期日調查之證據未予調查之違法。（二）審理
事實之法院，對於案內與認定事實、適用法律、罪名成立與否或
於公平正義之維護或對被告之利益有重大關係之一切證據，除認
為不必要者外，均應詳為調查，然後基於調查所得之心證以為判
斷之基礎；苟與認定事實、適用法律有重要關係，或於公平正義
之維護或對被告之利益，有重大關係之事項，在客觀上認為應行
調查之證據，又非不易調查或不能調查，而未依法加以調查，率
予判決者，即有刑事訴訟法第三百七十九條第十款規定所稱應於
審判期日調查之證據未予調查之違法。而證據雖已調查而其內容
尚未明瞭者，即與未經調查者無異，如遽行判決，仍屬證據調查
未盡之違法。依起訴書犯罪事實欄之記載，檢察官復認定如原判
決正本附表一所示之藥品，均係未經原產公司經當地政府核准製
造，而在臺灣地區以外擅自製造之偽藥，乃起訴上訴人另觸犯修
正前藥事法第八十二條之輸入偽藥及同法第八十三條第一項之明
知為偽藥而販賣罪嫌；而原判決則以：「本件扣案藥品僅經原產
製公司鑑定，未經主管機關或審判長、受命法官或檢察官選任之
鑑定人為鑑定，而告訴代理人於本院（指原審）審理時當庭表明
不再送鑑定（見原審卷第三十頁），從而並無證據足以證明上訴
人輸入、販賣之藥品均係偽藥，依『罪證有疑，利於被告』之法
則，自應認上訴人輸入之藥品，均係未經主管機關核准，擅自輸
入之禁藥，而非偽藥」，乃就上訴人被訴之前揭罪嫌，於理由內
敘明不另為無罪之諭知。惟上訴人擅自販賣之藥品，究係禁藥？
抑或偽藥？關係國民之健康及上訴人應擔負之刑責，自與法律之
適用及公平正義之維護有重大關係，茲既有原判決正本附表一所
示之藥品扣案，且該等藥品，復經原產製公司鑑定，製有鑑定報
告在卷可憑；則原審自非不可將原產製公司製作之鑑定報告及扣
案藥品，再囑託醫院、學校或其他相當之機關、團體為鑑定，原
審未囑託鑑定，即執無證據證明扣案藥品均屬偽藥等語，逕為有
利於上訴人之認定，顯有證據調查未盡之違法。（三）上引原判
決事實認定，如若無誤，似意指上訴人係連續輸入原判決正本附
表一所示之禁藥後，再先後多次販賣各該禁藥予原判決正本所載
之各醫療院所及個人；則上訴人所犯連續輸入禁藥及連續明知為
禁藥而販賣二罪名，是否係上訴人以一行為所為？有否行為時法
牽連犯關係之適用？仍待研求；原判決就上訴人所犯違反藥事法
二罪名，何以堪認係上訴人以一行為所為，未予具體審認、說明
，自屬於法有違。再依原判決事實認定，上訴人係基於概括之犯
意，輸入原判決正本附表一所示之禁藥（見原判決正本事實欄第
九行），而其主文諭知，亦係如此，惟其理由內未說明上訴人
先後多次輸入禁藥之行為，係構成「連續」輸入禁藥罪名，而有
理由不備之違法。又原判決主文係諭知上訴人連續輸入禁藥罪名
，此與其理由說明：「上訴人以一行為，觸犯藥事法、行使偽造
私文書（藥品說明書部分）、行使偽造準私文書（外包裝盒部分
），為想像競合犯，應從較重之藥事法販賣禁藥罪處斷」（見原
判決正本第七頁第十一行至第十三行），顯相牴觸，顯屬判決理
由矛盾。以上，或係上訴意旨所指摘，或屬本院得依職權調查之
事項，應認原判決仍有撤銷發回更審之原因。又原判決敘明不另
為無罪諭知部分，因檢察官認與上開論罪科刑部分，有裁判上一
罪關係，基於審判不可分原則，應併予發回。
據上論結，應依刑事訴訟法第三百九十七條、第四百零一條，判
決如主文。
中    華    民    國  九十五  年   十二   月  二十一  日
                      最高法院刑事第十二庭
                          審判長法官  林  永  茂
                                法官  洪  文  章
                                法官  蘇  振  堂
                                法官  蕭  仰  歸
                                法官  何  菁  莪
      本件正本證明與原本無異
                                      書  記  官
中    華    民    國  九十五  年   十二   月  二十七  日
                                                    m


司法院資訊處製作；財團法人民間司法改革基金會備份。
